臺灣屏東地方法院民事判決　　　　　　　 99年度訴字第246號
原　　　告　張秀金
訴訟代理人　蔡將葳律師
被　　　告　張婷
上列當事人間分配表異議之訴事件，本院於民國100年4月7日言
詞辯論終結，判決如下：
    主  文
確認被告以原告所共有坐落屏東市○○段八二、八二之一地號土
地應有部分十分之七為擔保，於民國九十四年十二月二十八日，
設定金額新臺幣壹佰貳拾萬元之抵押債權不存在。
本院九十七年度執字第三四七一六號拍賣抵押物強制執行事件於
民國九十九年三月十日製作之分配表所載次序五被告之債權額本
金新臺幣壹佰貳拾萬元及違約金新臺幣佰肆拾柒萬柒仟陸佰元
，應予剔除，不列入分配。關於被告之分配額新臺幣玖拾肆萬柒
仟肆佰捌拾柒元、不足額新臺幣佰柒拾萬零壹佰壹拾元部
分，應予剔除。
訴訟費用由被告負擔。
    事實及理由
壹、程序事項
一、按債權人或債務人對於分配表所載各債權人之債權或分配金
    額有不同意者，應於分配期日一日前，向執行法院提出書狀
    ，聲明異議；若因執行法院對於前條之異議認為並非正當，
    而經到場之債務人及有利害關係之他債權人為反對之陳述，
    致異議未終結者，為異議之債權人或債務人，得向執行法院
    對為反對陳述之債權人或債務人提起分配表異議之訴，強制
    執行法第39條第1 項、第41條第1 項前段分別定有明文。本
    院97年度執字第34716 號拍賣抵押物強制執行事件，本院民
    事執行處係於民國99年3 月10日製作系爭分配表，預定於99
    年4 月7 日實行分配，原告收受分配通知後，旋於99年3 月
    25日具狀以兩造間之抵押擔保債權不存在為由聲明異議，請
    求更正系爭分配表，本院民事執行處未依其聲明更正分配表
    ，並於99年3 月29日函轉聲明異議狀通知被告於5 日內陳述
    意見，逾期未表示視為同意，被告收受通知後於99年3 月30
    日對原告之異議具狀表示反對，致異議未終結，經本院民事
    執行處於99年3 月30日函請原告限期提起訴訟，原告遂於分
    配期日起10日內之99年4 月13日提起本件訴訟，並向本院執
    行處為起訴之證明，業經本院依職權調閱97年度執字第3471
    6 號民事強制執行卷宗，查核無訛，是原告提起本件分配表
    異議之訴，自屬合法，先予敘明。
二、次按債務人對於有執行名義而參與分配之債權人為異議者，
    僅得以第14條規定之事由，提起分配表異議之訴，強制執行
    法第41條第2 項定有明文。又按執行名義成立後，如有消滅
    或妨礙債權人請求之事由發生，債務人得於強制執行程序終
    結前，向執行法院對債權人提起異議之訴；如以裁判為執行
    名義時，其為異議原因之事實發生在前訴訟言詞辯論終結後
    者，亦得主張之，強制執行法第14條第1 、2 項定有明文。
    顯見強制執行法所定執行名義可區分為二種，一為具有實體
    確定力之確定終局判決、訴訟上和解或調解等；另一則係無
    實體確定力之拍賣抵押物裁定、本票裁定等。關於欠缺實體
    確定力之執行名義，其債權存在與否、數額等項因未經法院
    做實質認定，執行法院將其列入分配表時，其他債權人或債
    務人得對其債權存在、數額正確等予以爭執，固不待言。至
    於具有實質確定力之執行名義，強制執行法第41條第2 項明
    定債務人僅得以同法第14條事由提起分配表異議之訴，亦即
    債務人僅能以執行名義成立後之消滅或妨礙事由起訴，不得
    對於執行名義成立前事由再行爭執。經查，本件被告所持聲
    請系爭強制執行程序之拍賣抵押物裁定係無實體確定力之執
    行名義。則參諸前揭說明，原告主張兩造間之抵押擔保債權
    不存在，雖係針對拍賣抵押物裁定確定成立前存在之事由予
    以爭執，核非與提起分配表異議之訴事由不符，原告提起本
    訴非無理由。
三、又按確認法律關係之訴，非原告有即受確認判決之法律上利
    益者，不得提起之。民事訴訟法第247條第1項前段定有明文
    。而該條所謂即受確認判決之法律上利益，係指因法律關係
    之存否不明確，致原告在私法上之地位有受侵害之危險，而
    此項危險得以對於被告之確認判決除去之者而言（最高法院
    42年台上字第1031號判例意旨參照）。本件原告主張下開設
    定抵押權之抵押債權不存在，故應將被告得分配之金額自系
    爭分配表中剔除，惟為被告所否認，則兩造間抵押債權債務
    關係之存否不明確，致原告之私法上地位有受侵害之危險，
    且得以本件確認之訴除去之，揆諸上開規定及判例意旨之說
    明，原告於提起本件分配表異議之訴時一併提起本件確認之
    訴，自有即受確認判決之法律上利益，於法即無不合，合先
    敘明。
四、訴狀送達後，原告不得將原訴變更或追加他訴。但擴張或減
    縮應受判決事項之聲明者，不在此限；不變更訴訟標的，而
    補充或更正事實上或法律上陳述者，非為訴之變更或追加，
    民事訴訟法第255 條第1 項第3 款、第256 條分別定有明文
    。查本件原告之民事起訴狀所為之原聲明為：(1)、確認原告
    與被告間就原告原有坐落屏東縣屏東市○○段82、82-1地號
    、所有權應有部分皆為10分之7 之土地（下稱系爭土地），
    以屏東縣屏東地政事務所94年屏登字第249710號收件，94年
    12月28日登記，權利人為被告，義務人為原告，權利價值新
    臺幣（下同）1,200,000 元，存續期間自94年12月28日至95
    年12月27日，清償日期95年12月27日之抵押權設定登記（下
    稱系爭抵押權登記），及其擔保債權原本1,200,000 元、違
    約金3,477,600 元之債權債務法律關係不存在。(2)、本院97
    年度執字第34716 號拍賣抵押物強制執行事件，就原告財產
    執行所得金額1,200,000 元，於99年3 月10日製作之分配表
    ，其第5 次序所載被告之債權原本1,200,00 0元、違約金4,
    677,600 元及其分配金額947,487 元、不足額3,730,113 元
    ，均應剔除為0 元（見本院卷第1 、2 頁）；嗣於本院99年
    5 月17日言詞辯論期日中更正將上開「設定登記」四字刪除
    ，「均應剔除為0 元」更正為「均應予剔除，不得列入分配
    」（見本院卷第31頁背面）；嗣於本院100 年4 月17日言詞
    辯論期日中撤回上開對於抵押權確認之訴訟，並更正訴之聲
    明如下所述（見本院卷第111 頁），原告更正訴之聲明核屬
    更正法律上之陳述，揆諸前揭規定，並無不合。
貳、實體事項
一、原告起訴主張：
(一)、被告前以原告於94年12月28日向渠借用1,200,000 元，約定
    清償期為95年12月27日，逾期則以每100 元按日息2 角計付
    違約金，並以原告所有系爭土地為其設定系爭抵押權登記以
    為擔保，詎清償期屆至，原告並未依約履行等情，而聲請本
    院核發95年度拍字第840 號民事拍賣抵押物裁定，再繼而持
    之以及確定證明書向本院民事執行處聲請強制執行，經本院
    以97年度執字第34716 號拍賣抵押物強制執行事件處理。嗣
    系爭土地業於98年3 月3 日由訴外人邱奕勝以1,200,000 元
    得標買受，本院民事執行處除於98年12月16日對得標人核發
    不動產權利移轉證書外，另再於99年3 月10日製作分配表，
    並定於99年4 月7 日辦理分配。
(二)、自系爭抵押權登記內容形式觀之，所載之債務人為原告，然
    事實上原告並不曾於94年12月28日向被告借款1,200,000 元
    ，亦與被告間從無任何債權債務關係，本件抵押權顯屬無效
    之登記甚明。另本院於作成拍賣抵押物裁定及強制執行過程
    中始終未曾命被告提出相關債權證明，即遽予准許本件拍賣
    ，並逕依被告未曾檢具任何債權證明之陳報，即於99年3 月
    10日作成分配表，其分配表第5 次序並登載被告之債權原本
    為1,200,000 元、違約金為4,677,600 元，分配金額為947,
    487 元，不足額為3,730,113 元。依上所陳，被告既實際對
    原告並無任何債權存在，則其依法自無受分配之權，故上述
    相關分配內容顯皆應予以剔除，且債權額本金及違約金部分
    均應不得列入分配。
(三)、另縱被告對於原告確有系爭抵押擔保債權存在，惟依系爭土
    地登記謄本記載，本件抵押擔保債權之債務清償期為95年12
    月27日，若原告確有債務且未依約按期清償，依法顯應自清
    償期屆滿即「95年12月28日」起始負違約責任，乃本院民事
    執行處分配表就該部分被告違約金債權之起算日竟是以借款
    日「94年12月28日」為其計算違約金之「起算日」，顯完全
    未善盡查核之責。又依系爭抵押權設定契約書形式上雖記載
    「100 元按日息2 角計算違約金」，惟查被告實際上從未與
    原告有過相關違約金之約定，該部分係被告單方面片面製作
    而屬不實；況「100 元按日息2 角計算違約金」換算應為「
    年息73% 」，亦明顯超過法定年息20% 之限制，核其「約定
    違約金」金額顯屬過高，依法亦有應予酌減之必要。爰依強
    制執行法第41條第1 項提起分配表異議之訴，並聲明：(1)、
    確認原告與被告就原告所有系爭土地，於94年12月28日，以
    屏東地政事務所94年屏登字第249710號收件，為被告設定共
    同擔保，總金額為1,200,000 元、違約金為100 元按日息2
    角計算之債權不存在。(2)、本院97年度執字第34716 號強制
    執行事件於99年3 月10日製作之分配表上，所載次序5 被告
    之債權額本金1,200,000 元及違約金3,477,600 元，應予剔
    除，不列入分配。關於被告之分配額947,487 元、不足額3,
    730,113 元部分，應予剔除。
(四)、對被告抗辯所為之陳述：
    被告依法僅能依抵押權設定登記之內容行使權利，是抵押債
    務人究為何人，自亦應以設定登記之內容為準，而據被告於
    系爭強制執行程序及本院審理中所提之本票或支票等債權憑
    據，皆無一係由原告所簽發，被告亦不爭執其對原告並無任
    何債權存在。另證人即被告之夫劉剛良雖證稱是被告之女吳
    麗玲夫婦向其借錢，惟亦明確證稱原告始終未曾表示要承擔
    其女兒吳麗玲之債務，則系爭抵押權顯無可供擔保之債權存
    在甚明，而系爭抵押權之設定，既違反其成立上之從屬性，
    依法應屬無效。
二、被告則以：
    訴外人吳麗玲大概於94、95年間因做生意需要向伊借錢，一
    開始借了30幾萬，實際金額伊忘了，有無約定利息伊忘了，
    這筆錢沒有還，又跟伊陸陸續續借錢，跟第一次加起來總共
    110 幾萬元。伊不認識原告，但吳麗玲說她媽媽即原告有系
    爭土地可以拿來設定系爭抵押權，後來吳麗玲夫妻就避不見
    面。設定系爭抵押權當天，吳麗玲先到伊店裡，伊先生跟伊
    拿身分證跟印章，吳麗玲說要去騎機車載原告過去代書那裡
    ，而且當初伊先生還有介紹朋友去買系爭土地，已經說好一
    坪25,000元，賣的錢可以還吳麗玲夫妻的債，後來是吳麗玲
    的兄弟因為價錢而反對，當初設定系爭抵押權留給吳麗玲一
    年的時間清償，就是讓她可以去處理這些債務等語資為抗辯
    。並聲明：駁回原告之訴。
三、兩造對於下列事項並不爭執，並有土地登記第二類謄本、本
    院民事裁定、本院民事執行處函文暨所附分配表、本票與支
    票影本、屏東地政事務所函暨所附土地登記申請書附卷可證
    （見本院卷第6 至第19頁、第33至第35頁、第43至第52頁）
    ，並經本院依職權調閱本院民事執行處97年度執字第34716
    號卷互核無訛，堪信為真實：
(一)、坐落屏東縣屏東市○○段82、82-1地號土地原為原告與訴外
    人張楊番婆所共有，原告應有部分均為10分之7 。
(二)、原告女兒吳麗玲94、95年間向被告夫妻借貸，並自身先後開
    立票面金額共計768,300 元之本票、票面金額共計541,300
    元之他人為發票人之支票等方式給被告收執做為擔保（支票
    部分均跳票）。票據真正性不爭執。
(三)、原告女兒吳麗玲於94年12月28日持原告之印鑑、印鑑證明（
    當日甫申請者）、身分證件與系爭土地謄本，與被告配偶劉
    剛良（持被告證件、印鑑）、代書李怡燕之助理李明顯，辦
    理系爭抵押權設定登記，經屏東地政事務所以94年屏登字第
    249710號收件，權利人欄位為被告，申請人欄位原告乃「義
    務人兼債務人」，以系爭土地為共同擔保權利總金額為1,20
    0,000 元，存續期間自94年12月28日起至95年12月27日止，
    債務清償日期為95年12月27日，無約定利息，違約金為100
    元按日息2 角計算之債權。
(四)、後被告以原告於94年12月28日向其借用1,200,000 元，約定
    清償期為95年12月27日，逾期則以每100 元按日息2 角計付
    違約金，並以上開土地原告應有部分設定抵押權登記以為共
    同擔保，詎清償期屆至，原告並未依約履行為由，而聲請本
    院核發95年度拍字第840 號拍賣抵押物裁定確定。
(五)、嗣被告執上開裁定及確定證明書聲請拍賣，經本院民事執行
    處以97年度執字第34716 號拍賣抵押物強制執行事件辦理，
    系爭土地原告之應有部分業於98年3 月3 日由訴外人邱奕勝
    以1,200,000 元得標買受，本院民事執行處於98年12月16日
    核發不動產權利移轉證書，並於99年3 月10日製作分配表，
    分配表上將被告繳納之執行費20,100元列為第一項優先受償
    ，被告之第一順位抵押權之債權1,200,000 元暨違約金等列
    為第五順位優先債權，合計本應分配4,677,600 元，然僅可
    分配金額為947,487 元（分配比例為20.2558%），不足額為
    3,730,113 元。
(六)、本院民事執行處係於99年3 月10日製作系爭分配表，預定於
    99 年4月7 日實行分配，原告收受分配通知後，旋於99年3
    月25日具狀以兩造間之抵押擔保債權不存在為由聲明異議，
    請求更正系爭分配表，本院民事執行處未依其聲明更正分配
    表，並於99年3 月29日函轉聲明異議狀通知被告於5 日內陳
    述意見，逾期未表示視為同意，被告收受通知後於99年3 月
    30日對原告之異議具狀表示反對，致異議未終結，經本院民
    事執行處於99年3 月30日函請原告限期提起訴訟，原告遂於
    分配期日起10日內之99年4 月13日提起本件訴訟。
四、本院依民事訴訟法第271 條之1 準用第270 條之1 規定整理
    並協議兩造簡化爭點結果為：(1)、兩造間究有無系爭抵押權
    所擔保之債權存在？(2)、若兩造間並無系爭抵押權所擔保之
    債權存在，則系爭抵押權是否因無債權成立為前提而亦為不
    存在？(3)、原告以系爭抵押權所擔保之債權以及抵押權均不
    存在為由，訴請將系爭分配表上被告之上開債權額、分配額
    、不足額均予以剔除，債權額不列入分配，有無理由？茲分
    述如下：
(一)、兩造間確實並無系爭抵押權所擔保之債權存在：
  1.按債權債務關係，乃存在於特定人間之關係，此為債之關係
    之最基本原則。即令父母子女或家庭成員間，亦各自具有獨
    立之人格，而各為權利義務關係之主體，此於債之關係為特
    定人間之權利義務關係，殊無以「家族」之群體為權利義務
    主體之可言。本件被告自始至終均承認借貸者為原告女兒吳
    麗玲，其對原告並無任何債權存在，而係其女兒吳麗玲對被
    告有債務存在，但以原告名義設定系爭抵押權登記（見本院
    卷第31頁背面），並與證人即被告配偶劉剛良、原告女兒吳
    麗玲之證述相符（見本院卷第72頁背面、第78頁背面至第79
    頁），堪信兩造間確無系爭抵押權所擔保之債權或其他任何
    債權存在。
  2.按第三人與債權人訂立契約承擔債務人之債務者，其債務於
    契約成立時，移轉於該第三人；第三人與債務人訂立契約承
    擔其債務者，非經債權人承認，對於債權人不生效力，民法
    第300 條、第301 條定有明文。證人即被告配偶劉剛良就原
    告是否承擔女兒吳麗玲之債務一情，證稱：「吳麗玲夫妻跟
    我借錢，說他媽媽有一塊地，到設定抵押之前總共欠有超過
    1,200,000 元以上，張秀金沒有出面跟我們夫妻討論過她女
    兒欠錢的事，直到設定抵押那一天，原告才有出現」、「（
    問：原告在設定抵押那一天有無表示她要承擔女兒債務的意
    思？）沒有。」、「（問：設定抵押之後原告有無跟你們接
    觸過？）我有去找過原告好幾次，跟她說你女兒欠我錢的事
    情，原告不說話。」（見本院卷第72頁背面、第73頁）；又
    證人吳麗玲亦到庭證稱：原告不知道我欠債的事情，她就把
    土地權狀、印鑑交給我（見本院卷第78頁背面）；再被告亦
    陳稱簽訂系爭抵押權設定契約時，在場者僅有證人吳麗玲、
    被告配偶劉剛良以及代書助理李明顯，原告本人並不在場（
    見本院卷第91頁背面）。綜上顯見原告從無向被告表示承擔
    女兒吳麗玲債務之意，而受移轉訴外人吳麗玲對被告之債務
    。
  3.又保證契約為借款契約以外之另一契約關係，且向被告借款
    之人確為訴外人吳麗玲（然並無證據證明訴外人吳麗玲向被
    告所借債務即系爭抵押權所擔保之債務，詳後述），而原告
    為系爭土地之所有權人，尚無從僅由抵押權設定登記其為義
    務人，遽以推論保證債務必然存在。再原告所提供系爭土地
    所設定之系爭抵押權，經本院民事執行處以97年度執字第34
    716 號拍賣抵押物強制執行事件辦理，系爭土地原告之應有
    部分業於98年3 月3 日由訴外人邱奕勝以1,200,000 元得標
    買受，業如前述，並經本院調閱上開執行案卷查明無誤，則
    設定本件抵押權之不動產價值，顯已等同系爭設定抵押契約
    書上所載之債務金額，衡情，原告應無再以個人身分擔任訴
    外人吳麗玲連帶保證人之必要。又本件被告始終未就原告連
    帶保證債務存在，提出相關文件、憑證舉證，足見兩造間亦
    無約定原告於訴外人吳麗玲不履行債務時，由其代負履行責
    任之契約。
  4.按分配表異議之訴，不僅在救濟分配順序之違誤，亦兼及債
    權實際有無、金額之多寡，此觀之強制執行法第39、41條可
    明，他債權人如以無執行名義最高限額抵押權人並無實際債
    權存在為由，提起分配表異議之訴，實與確認他人債權不存
    在之訴無殊，自應由無執行名義抵押權人就抵押債權確定日
    前債權存在之事實負立證責任，最高法院95年度台上字第16
    95號著有判決可供參照。被告於本件訴訟，已自認設定系爭
    抵押權登記時，對原告並無債權存在，係因其女兒吳麗玲對
    被告有債務存在，乃指定被告為抵押權人，而設定系爭抵押
    權，已如前所述，且被告亦始終不能就設定系爭抵押權後，
    被告拍賣系爭抵押物時，兩造間有何實際債權存在舉證以實
    其說。是兩造間確無系爭抵押權所擔保之債權存在自明。
(二)、系爭抵押權確因無擔保債權成立為前提而同為不存在：
  1.按抵押權乃就抵押物賣得價金優先受償之權利，必從屬於債
    權而存在，亦即必須有被擔保之債權合法存在為前提，苟無
    債權發生，即無抵押權之存在可言，最高法院70年度台上字
    第513 號著有判決可供參照。又按抵押權為從物權，以其擔
    保之債權存在為發生之要件，契約當事人間除以債權之發生
    為停止條件，或約定就將來應發生之債權而設定外，若所擔
    保之債權不存在，縱為抵押權之設定登記，仍難認其抵押權
    業已成立，乃抵押權成立上（發生上）之從屬性，最高法院
    94年度台上字第112 號著有判決可供參照。而抵押權之成立
    ，若違反上開成立上之從屬性者，應屬無效，故縱有抵押權
    登記，該抵押權亦屬無效，此為抵押權從屬性之當然結果。
    本件兩造間於設定系爭抵押權之際，甚或被告實行拍賣系爭
    抵押物時，確無系爭抵押權所擔保之債權存在已如前所述，
    則需進一步審究者為原告是否基於物上保證人地位，為擔保
    訴外人吳麗玲之借款而向被告設定系爭抵押權？
  2.經查，系爭抵押權設定之緣由，證人即被告配偶劉剛良證稱
    ：「吳麗玲夫妻跟我借錢，說他媽媽有一塊地，到設定抵押
    之前總共欠有超過1,200,000 元以上」（見本院卷第71頁背
    面），此與證人吳麗玲結證稱：「我跟劉剛良說我媽有一塊
    地，我有去銀行問，銀行說是共有，所以不能貸款出來，劉
    剛良說他有認識代書可以幫我貸款，我是有跟我母親說可以
    貸款一筆錢出來翻修房子，她不知道是為了還我的欠債」、
    「（問：後來你母親是否知道貸款其實是為了還錢？）等到
    系爭土地被查封時，我母親問我，我就有跟她說」等語相符
    （見本院卷第78頁背面）；且此與原告本人另日到庭陳稱：
    吳麗玲拿土地權狀時說要借錢修房子、不知道吳麗玲有欠人
    錢等語亦相符合（見本院卷第108 頁背面、第109 頁）；被
    告亦陳稱簽訂系爭抵押權設定契約時，在場者僅有證人吳麗
    玲、被告配偶劉剛良以及代書助理李明顯，原告本人並不在
    場（見本院卷第91頁背面）。且以原告不識字、從未念過書
    、只有在家剝豆子、未曾在社會就業等學經歷背景以觀（見
    本院卷第109 頁），其於提供系爭土地權狀、印鑑證明給女
    兒吳麗玲時，確有輕信女兒所述以致無法詳為知悉擔保債務
    存在之可能。綜上足見原告並非知悉訴外人吳麗玲對於被告
    有債務，而以自己之所有物，為訴外人吳麗玲設定擔保之意
    。
  3.原告女兒吳麗玲於94年12月28日持原告之印鑑、印鑑證明（
    當日甫申請者）、身分證件與系爭土地謄本，與被告配偶劉
    剛良（持被告證件、印鑑）、代書李怡燕之助理李明顯，辦
    理系爭抵押權設定登記，經屏東地政事務所以94年屏登字第
    249710號收件，權利人欄位為被告，申請人欄位原告乃「義
    務人兼債務人」，共同擔保權利總金額為1,200,000 元，存
    續期間自94年12月28日起至95年12月27日止，債務清償日期
    為95年12月27日，無約定利息，違約金為100 元按日息2 角
    計算之債權等情，為兩造所不爭執，並有屏東地政事務所函
    暨所附土地登記申請書附卷可證，已如前所述，顯見系爭抵
    押權設定契約書上所載之「抵押債務人」為原告。然按抵押
    權為不動產物權，非經登記不生效力，抵押權人僅能依設定
    登記內容行使其權利，是抵押債務人究為何人，應以設定登
    記之內容為準；抵押權所擔保之債權，其種類及範圍，屬於
    抵押權之內容，依法應經登記始生物權之效力，但如因內容
    過於冗長，登記所列篇幅不能容納記載作為登記之一部分，
    可以附件記載，作為登記簿之一部分，因此關於最高限額抵
    押權所擔保之債權，雖未記載於土地登記簿，然於聲請登記
    時提出之最高限額抵押權設定契約書，有該項債權之記載者
    ，此契約書既作為登記簿之附件，自為抵押權效力所及，最
    高法院72年台上字第2432號、84年台上字第1967號判決及70
    年度第18次民事庭會議決議均足供參照。再按「申請為抵押
    權設定之登記，其設定人非債務人時，契約書及申請書應經
    債務人簽名或蓋章，土地登記規則第107 條定有明文（按：
    於90年9 月14日已修正為同法第111 條）。系爭抵押權之設
    定人為上訴人，倘系爭抵押權並非擔保被上訴人對上訴人之
    債權，而係擔保對訴外人陳伯祥及陳伯禎之債權時，依土地
    登記規則上開規定，契約書及申請書即應經陳伯祥及陳伯禎
    簽名或蓋章，是契約書及申請書是否經陳伯祥及陳伯禎簽名
    或蓋章，攸關認定債務人究係上訴人或陳伯祥與陳伯禎至鉅
    」（最高法院86年度台上字第693 號判決要旨參照）。顯見
    抵押權所擔保之債權種類及範圍悉依登記為準，而系爭抵押
    權所登記之「債務人兼義務人」均為原告，已如前述，並非
    登記原告為義務人、訴外人吳麗玲為債務人，亦即，依登記
    之內容，系爭抵押權係擔保原告「自己」對被告所負之債務
    ，而非訴外人吳麗玲對被告所負之債務甚明。
  4.復查，縱認原告確基於物上保證人地位，為擔保訴外人吳麗
    玲之借款而向被告設定系爭抵押權，然抵押權係為擔保特定
    債權而存在，且係就特定物設定之，抵押物與擔保債權乃為
    構成抵押權內容之重要部分，故抵押權尚有「特定原則」，
    亦即標的物與擔保債權需為特定。因之，抵押權需以登記方
    法加以公示者，不僅標的物，尚包括所擔保之特定債權。而
    特定債權之基本要素除當事人外，厥為債權之種類與金額。
    債權種類與金額之特定，實即確定抵押權人對抵押物所得支
    配交換價值之限度，倘未加以公示，不僅使後次序抵押權之
    設定陷於不安之狀態，且將阻礙抵押物交換價值之有效利用
    。經查，依上開系爭抵押權設定契約書上所載之內容觀之，
    系爭抵押權所擔保之債權乃「總金額為1,200,000 元，存續
    期間自94年12月28日起至95年12月27日止，債務清償日期為
    95年12月27日，無約定利息，違約金為100 元按日息2 角計
    算之債權」，然就訴外人吳麗玲與被告間是否存有上開債務
    ，非但不為原告所承認，且證人吳麗玲亦到庭證稱：該債務
    是幫大伯向被告配偶劉剛良借錢，劉剛良幫忙調了70多萬元
    ，沒有談到利息與違約金（見本院卷第78頁背面），且被告
    配偶劉剛良亦於本院證稱：不記得有約定違約金（見本院卷
    第73頁），足見對於系爭抵押權所擔保之債權本金係70萬或
    120 萬元？有無約定利息與違約金？均非明確，是尚難認為
    本件抵押權所擔保之債權業已特定。
  5.再抵押權係從屬於債權而存在，如其債權為借款，則因金錢
    之交付，始生效力（最高法院72年台上字第3475號著有判例
    可供參照），然本件被告始終無法就金錢交付訴外人吳麗玲
    提出相關流向證明，是難以認定有本件抵押權所擔保之1,20
    0,000 元本金借款債權存在。雖被告提出本票、支票影本為
    債權憑證，惟此本票與支票票面金額合計為1,134,600 元，
    與1,200,000 元之金額不符（且訴外人吳麗玲證述其與被告
    間並無約定利息，被告亦無說明有無約定利息），且訴外人
    吳麗玲為發票人與背書人部分亦僅有1,009,600 元，而非1,
    134,600 元，甚至僅一張票面金額為741,300 元之本票發票
    日期在系爭抵押權登記日之前，其餘票據發票日均在94年12
    月28日設定系爭抵押權登記之後，甚有至95年1 月15日者（
    見本院卷第33至第35頁）。因此，均尚難依據上開支票、本
    票即認定訴外人吳麗玲與被告間存有本件抵押權所擔保之1,
    200,000 元本金借款、違約金為100 元按日息2 角計算之債
    權確實存在。此外，被告復無法提出其他確切事證包括借據
    、契約等，以證明本件抵押權所擔保之債權確係存在於被告
    與訴外人吳麗玲間，則縱認原告係基於物上保證人地位，為
    擔保訴外人吳麗玲之借款而向被告設定系爭抵押權，該抵押
    權亦因所擔保之債權不存在而無法成立。
(三)、兩造間既無系爭抵押權所擔保之債權存在，被告亦無法舉證
    原告係基於物上保證人地位提供系爭土地為擔保訴外人吳麗
    玲之債務，且縱認原告係基於物上保證人地位，為擔保訴外
    人吳麗玲之借款而向被告設定系爭抵押權，然該抵押權所擔
    保之債權亦無法特定而認其存在，是系爭抵押權自亦難認成
    立，原告請求剔除系爭分配表中關於被告之分配金額，洵屬
    有據，應予准許。
五、綜上所述，被告並未舉證證明其對原告有系爭抵押權擔保之
    債權存在，本院執行處即將上開債權與違約金債權列入分配
    表並予優先分配，尚有未洽，原告請求確認債權不存在以及
    依強制執行法第41條第1 項規定提起分配表異議之訴，請求
    將本院97年度執字第34716 號強制執行事件於99年3 月10日
    製作之分配表上，所載次序5 被告之債權額本金1,200,000
    元及違約金3,477,600 元，應予剔除，不列入分配，關於被
    告之分配額947,487 元、不足額3, 730,113元部分，應予剔
    除等，均有理由，應予准許。
六、本件事證已臻明確，兩造其餘攻擊防禦方法及所提證據，經
    本院審酌後，於判決結果均不生影響，爰不一一予以論駁贅
    述，附此敘明。
七、據上論結，本件原告之訴為有理由，依民事訴訟法第78條，
    判決如主文。
中    華    民    國    100     年    4   月    20    日
                  民事第一庭    法  官  羅培毓
正本係照原本作成。
如不服本判決，應於收受送達後二十日內向本院提出上訴書狀，
其未表明上訴理由者，應於提出上訴後二十日內向本院補提理由
書狀（均須按他造當事人之人數附繕本）
中    華    民    國    100     年    4   月    20    日
                                書記官  張婉郁